【裁判字號】    90,台上,2489
【裁判日期】    900426
【裁判案由】    貪污
【裁判全文】
最高法院刑事判決                                九十年度台上字第二四八九號
    上  訴  人  台灣高等法院台中分院檢察署檢察官
    被      告  甲○○
    選任辯護人  李慶松律師
右上訴人因被告貪污案件，不服台灣高等法院台中分院中華民國八十九年二月三日第
二審判決（八十八年度上訴字第一五○一號，起訴案號：台灣台中地方法院檢察署八
十七年度偵字第一○六六八號），提起上訴，本院判決如左：
    主  文
原判決撤銷，發回台灣高等法院台中分院。
    理  由
本件原判決以檢察官公訴意旨略稱，被告甲○○係台灣鐵路管理局貨運服務總所台中
服務所（下稱服務所）業務股股長，負責倉儲出租、保管等業務，為依法令從事公務
之人員。明知台灣鐵路管理局所有財產內，如有欲空地出租，須遵照「台灣省省有財
產管理規則」第四十三條第一項及「台灣鐵路管理局經管省有房屋土地出租作業要點
」第二條之規定，專案陳報省交通處核准後，始可辦理公開標租。民國八十六年四月
間，菜商黃文龍主動向被告表示有意承租位於台中市○○路一一七之七號第三十號倉
庫旁廢棄通道，打算加蓋鐵棚後，作為冷凍及堆置蔬菜之用。被告承諾後，即於同月
十八日，以拓展業務為由，辦文陳報台灣鐵路管理局貨運服務總所（下稱總所）擬將
三十號倉庫南邊通道以倉庫標租辦法標租；惟總所以「本案係屬空地標租，若以倉庫
標租辦法辦理標租，因出租標的物不同，似有不宜」，進而要求服務所以露天保管方
式派專人管理。嗣被告於該月底陪同服務所經理張錫卿赴總所參加所務會議，特於會
後再就該案與總經理及各單位主管進行溝通，並以人手不足，無法專人管理為由，建
議將原案通道併入三十號倉庫，成為其倉容之一部分，連同三十號倉庫一起辦理標租
；通道則可作為露天堆放貨物使用，如此不必派人管理，並可減少人事成本增加業務
收入。經與總所達成共識，被告遂於同年五月七日，再次辦文報請總所准予將三十號
倉庫南邊通道以露置場擴充為三十號倉庫倉容，並以倉庫標租辦法標租，獲總所同意
辦理後，即先以空地方式計算該案租金為新台幣（下同）二萬七千元，經服務所底價
核定小組於同年五月二十一日核定通過後，再辦理公告標租。惟被告於辦理公告時，
竟將該通道以「第三十號之一號倉部分」名義獨立分割對外公告。嗣黃文龍得標後，
被告明知黃文龍欲在該空地上搭建違章倉庫，亦明知黃文龍未依照契約規定提出申請
，卻於同年六月五日與黃文龍簽訂倉庫租賃契約時，違反規定將租期延後自同年八月
一日起至八十九年八月一日止，給予黃文龍利用時間空檔，擅自搭蓋二樓鋼架鐵皮違
建物，俟其建物外觀及一樓冷凍庫完成後，被告始於同年八月四日，將開標紀錄、租
約與火險保單等資料陳報總所，致黃文龍得以低廉之空地租金價格，承租該空地後，
再自行增建為倉庫，並改變用途，將二樓隔成數間房，欲供住宿之用，圖利黃文龍三
年倉庫租金約一百四十四萬餘元。因認被告涉犯貪污治罪條例第六條第一項第四款之
公務員圖利罪嫌。惟經審理結果，認為不能證明被告犯罪，乃維持第一審諭知被告無
罪之判決，駁回檢察官在第二審之上訴。固非無見。
惟查：(一)無罪之判決書，依刑事訴訟法第三百零八條之規定，應記載其理由；故對於
被告被訴之事實，及其不利之證據資料，如何不足以證明被告犯罪，或其行為不罰，
均應逐一明確詳述其理由，不得僅以抽象、空泛或游移不定之詞為其論據，否則即有
判決理由不備之違法。證人黃文龍於法務部調查局台中市調查站（下稱調查站）調查
時供稱：「約在去年四、五月間某日甲○○來我菜攤前收倉租時，我主動詢問他有
關台中貨運所在南京路一一七－七號旁空地已廢棄二十餘年，可否租給我使用，若可
以我要加蓋鐵棚充當冷凍蔬菜及堆置蔬菜使用……。甲○○回我話說，該地月租要三
萬元，我嫌太貴表示：我還要花錢蓋鐵皮屋，花錢設備冷凍庫……，甲○○回去再核
算後告訴我，最低可降為二萬七千元，我考慮必須使用下不得不答應。惟我言明租金
必須自我（待）鐵皮屋蓋好後始能起算，陳某亦答應了……此標租案是我與甲○○事
先講好的。」「（究係何人同意你可於標租空地上搭蓋違建物？）是甲○○股長」「
（你利用簽約後至租賃期間之空檔搶蓋違建，有無提出申請？）沒有，但甲○○是知
情的，在搭蓋該違建期間甲○○曾前往查勘，看見了也沒有說話制止，到了最近我搭
蓋之違建二樓欲隔間時卻遭甲○○制止」（見偵查卷第十至十一頁反面）；黃文龍於
偵查中仍為「在標租前我有問有無其他空地讓我搭鐵架設冰庫冰蔬菜」「建屋中甲○
○去過好幾次」「他說為何蓋那麼高，他的意見是要蓋低一點」相同之供證（見偵查
卷第九十三頁、九十四頁正反面）。此不利於被告之證言，何以不足採，原判決未加
論斷，已有判決理由不備之違法。(二)證據之取捨及其證明力之判斷，固屬於事實審法
院自由判斷之職權，然此項職權之行使，仍應受經驗法則與論理法則之支配，否則即
有違背證據法則之違法。又審理事實之法院，對與待證事實有重要關係，在客觀上認
有調查必要性之證據，均應依法詳加調查斟酌，倘未予調查即率加判決者，即難謂無
應於審判期日調查之證據未予調查之違背法令。依據證人鄒貴雲之證言及總所八十七
年十二月二十一日函文，以觀，似認該倉庫通道因屬倉庫基地之一部，須併入三○號
倉庫成為倉容一部，方得以倉庫方式出租，否則仍為空地（其上並無建物），自不得
以倉庫出租方式辦理標租。被告先以簽呈就該通道部分簽准擴充為三○號倉庫倉容之
一部；如屬倉庫倉容一部，即與倉庫本體間有主從關係，可否獨立出租？有無前例？
本件被告於偵查時對於何以「三○－一」標租，指明係一樓之意思（見偵查卷第九十
三頁反面倒數第二行）。然當時該倉庫通道並無任何建物，無從獨立計算樓層，何以
使用三○－一名義標租？又依據服務所倉庫資料表該三○號倉庫分為三○－一、三○
－二、三○－三等三部份（見第一審卷第九十四頁），是否係以三○－一之部分予以
標租？亦滋疑問。再參照被告其後辯稱因三○號倉庫一樓已經租予台灣省公賣局，無
從一併出租，何以不能以三○－二或三○－三合併出租？又被告明知該倉庫一樓租予
台灣省公賣局（已足供使用），二樓、三樓無獨立之通道，無法分別出租，自亦無須
擴充倉容（其上級機關（總所）並不知情），其所以為上揭變更倉庫通道簽呈之目的
，是否自始即為將該通道（空地）獨立出租？又如以空地出租，非屬被告職權範圍，
即無從協助黃文龍承租。如黃文龍前揭證言屬實，黃文龍自始即欲在該空地加蓋鐵皮
屋，有鐵皮屋作為倉庫使用，其價值本與露天置放之價值不同，被告亦在調查站供述
「……由於我事前已經詢問黃文龍意願，黃文龍表示二萬七千元方打算標，所以我第
二次提案就將租金改為二萬七千元……」（見同上偵查卷第二十五頁），競標之前黃
文龍似已經知悉底價，被告使黃文龍因此取得（以露置場計算價格）具備倉庫同等價
值屬財產權一種之租賃權，其又於發現黃文龍加蓋時，不循正常程序簽報，反而協助
黃文龍認證欲使其租賃權利免被終止或加蓋建物免予拆除，能否謂被告對其主管事務
，無圖利黃文龍之主觀意圖？黃文龍又是否未取得不法利益？均非無疑？原審就上揭
不利於被告之證據資料，未進一步查證研析，究明真相，即為被告無罪之諭知，殊嫌
速斷，不惟不足以昭信服，併有判決理由不備之違法。以上，或為檢察官上訴意旨所
指摘，或為本院得依職權調查之事項，應認原判決有發回更審之原因。
據上論結，應依刑事訴訟法第三百九十七條、第四百零一條，判決如主文。
中      華      民      國     九十     年      四      月    二十六    日
                              最高法院刑事第五庭
                                  審判長法官  紀  俊  乾
                                        法官  黃  正  興
                                        法官  陳  東  誥
                                        法官  張  春  福
                                        法官  韓  金  秀
      右正本證明與原本無異
                                              書  記  官
中      華      民      國     九十     年      五      月      一      日


司法院資訊處製作；財團法人民間司法改革基金會備份。
